【裁判字號】    95,判,722
【裁判日期】    950518
【裁判案由】    營利事業所得稅
【裁判全文】
最  高  行  政  法  院  判  決
                                     95年度判字第00722號
上  訴  人  惠普藥品有限公司
代  表  人  甲○○
被 上訴 人  財政部臺北市國稅局
代  表  人  張盛和
上列當事人間因營利事業所得稅事件，上訴人對於中華民國93年
12月23日臺北高等行政法院92年度訴字第3178號判決，提起上訴
，本院判決如下：
    主  文
原判決駁回上訴人之訴超過新臺幣伍拾柒萬肆仟肆佰元部分及該
部分訴訟費用之裁判均廢棄。
上廢棄部分，訴願決定及原處分（復查決定）均撤銷。
其餘上訴駁回。
廢棄部分，第一審及上訴審訴訟費用由被上訴人負擔；駁回部分
，上訴審訴訟費用由上訴人負擔。
    理  由
一、上訴人85年度營利事業所得稅結算申報，經被上訴人初查以
    其虛報營業成本及其他費用新台幣（下同）2,126萬1,731元
    ，漏報利息收入761元，計匿報所得額229萬8,040元；另有
    1,896萬4,452元未依規定取得憑證，乃分別依所得稅法第11
    0條第1項規定，就所漏稅額57萬4,435元處以1倍罰鍰57萬4,
    400元（計至百元止），並依稅捐稽徵法第44條規定，就經
    查明認定未取得憑證總額1,896萬4,452元部分，處5%罰鍰94
    萬8,222元，共計處罰鍰152萬2,622元。上訴人對罰鍰部分
    不服，申經復查結果，未獲變更，提起訴願，經財政部90年
    20月26日台財訴字第0890050159號訴願決定撤銷原處分，由
    被上訴人另為處分。被上訴人重為查核結果，仍維持原處分
    ，上訴人猶不服，提起訴願，遭決定駁回，遂提起本件行政
    訴訟。
二、上訴人於原審起訴主張：（一）被上訴人以上訴人85年12月
    31日編號0000000、0000000號之二筆傳票影本未檢附憑證為
    由，推斷上訴人有違章事實，惟該二筆傳票摘要已明確表達
    為「調整分錄」，而調整事由必為前已入帳之傳票及憑證有
    錯誤、不當或不合會計原理原則之情形，依帳務處理通例，
    並無需再影印憑證檢附，故該二筆傳票未檢附憑證乃屬當然
    ，被上訴人逕認為上訴人未取得憑證而予以處罰，違反本院
    32年判字第16號、39年判字第2號判例及財政部81年11月23
    日台財字第811684678函發布之「各級稽徵機關處理違章漏
    稅檢舉案件作業要點」第28點不得推測臆斷之原則。（二）
    被上訴人於重核復查決定前要求上訴人提示85年度全年度帳
    簿憑證供核，上訴人因不克提供帳證，而經被上訴人依同業
    利潤標準核定營業淨利為882萬5,104元，加計非營業收入77
    萬6,070元，核定85年度全年度所得額為960萬1,174元，然
    經被上訴人重核結果系爭年度所得額為2,954萬7,623元，已
    超過上訴人全部營業收入淨額依同業利潤標準核定之所得，
    顯與營利事業所得稅查核準則（下稱查核準則）第6條規定
    不符，其核定應屬違反稅法規定而無效。（三）被上訴人重
    核之所得額已如前述違反稅法規定而無效，則依該違法所得
    額計算之漏稅額罰鍰亦應屬無效。另被上訴人重核復查決定
    時並未就未取得合法憑證而處罰鍰之部分再作出處分，顯然
    被上訴人已撤銷該部分罰鍰之處分。（四）上訴人於無新事
    證之情況下，重核上訴人85年度全年所得額為原核定之3.08
    倍，且使上訴人該年度純益率高達29.9%，與事實不符，況
    上訴人原核定已依所得稅法第83條規定依同業利潤標準核定
    系爭所得稅額，重核結果何以得對上訴人作更不利之核定。
    （五）退步言之，縱上訴人有未依規定取得合法憑證之情形
    ，然依司法院釋字第503號解釋意旨，亦不因對同一行為多
    重處罰，是重核復查決定及訴願決定均有違誤等語。
三、被上訴人則以：（一）依一般會計處理原則所謂「調整分錄
    」，其貸方通常為相對轉正科目，而與本案之銀行存款及現
    金不同，且依上訴人各費用科目之「帳頁登載金額」與其「
    申報帳載金額」多未相符，經逐筆分析，核計其虛列其他費
    用912萬8,823元及進貨1,213萬2,908元。至於有無支付之事
    實部分，該二會計分錄貸方為銀行存款，依經濟部84年10月
    28日經商字第84222667號公告，商業支出超過100萬元以上
    者應使用匯票或其他經主管機關核定之支付工具或方法，並
    載明受款人，而系爭金額達2,126萬1,731元，佔全年度總進
    貨加營業費用支出總額之22%，如此龐大支出，必經由其往
    來銀行支付，故縱如上訴人所稱憑證凌亂而無從提示，但亦
    可提示銀行存摺、對帳單或請銀行補發其往來明細等資料以
    證明其有支付之事實，亦可提示往來銀行帳號及授權書由被
    上訴人代為函詢，惟上訴人未予舉證並踐行協力調查之義務
    ，自難認其有支付之事實。（二）本件上訴人就系爭金額既
    無支付之事實，而虛列成本費用，被上訴人依所得稅法第11
    0條第1項規定，處所漏稅額531萬5,548元1倍之罰鍰531萬5,
    500元（計至百元止），因較原處罰鍰152萬2,622元為高，
    依本院62年判字第298號判例所揭示不利益變更禁止原則之
    意旨，故維持原處罰鍰152萬2,622元，於法並無不合等語置
    辯。
四、原審斟酌全辯論意旨及調查證據之結果，以：被上訴人依財
    政部90年10月26日台財訴字第0890050159號訴願決定意旨重
    核時，曾函請上訴人就其主張系爭二筆「調整分錄」之傳票
    予以說明及提示憑證，然上訴人僅以書面函復調查分錄無需
    再影印及檢附憑證，及本稅業依同業利潤標準核定，故無提
    示之必要等語，而未踐行協力調查義務，被上訴人乃依職權
    審查，重核結果以上訴人無法提供本件相關帳證，復未能就
    系爭「調整分錄」傳票之調整事項及有無支付之事實提出合
    理說明及證據加以證明，遂認系爭未附有憑證之二筆交易均
    無支付之事實，上訴人於系爭年度有虛增成本、損費匿報之
    所得額2,126萬2,492元之情形，而核定其全年所得應為2,95
    4萬7,623元，漏稅額為531萬5,548元，本應按漏稅額531萬
    5,548元處1倍之罰鍰為531萬5,500元（計至百元止），惟因
    重核結果較原核定之所得額及罰鍰為多，遂基於行政救濟不
    利益禁止變更之原則，仍維持原處罰鍰金額152萬2,622元，
    徵之稅捐稽徵法第44條、所得稅法第110條第1項及本院62年
    判字第298號判例意旨，並無不合。上訴人拘泥於原核定罰
    鍰部分包含漏稅罰與行為罰，徒以該二罰鍰金額合併之總數
    逕認係重核復查決定之漏稅罰金額，卻忽略系爭匿漏所得金
    額為531萬5,548元，本稅部分本應按該金額予以補徵稅款，
    然因本稅部分業經核定並已繳納完稅在案，基於不利益變更
    禁止原則，故未再行補徵之事實。且本件重核復查決定既未
    課處行為罰，自無違反大法官釋字第503號解釋之可言，從
    而被上訴人所為重核復查決定，並無違誤，訴願決定予以維
    持，亦無不合等詞，茲為其判決之論據。
五、上訴理由除重執前詞外，略以：（一）依所得稅法第83條之
    1規定，被上訴人口頭形式上經財政部核准即有調查上訴人
    銀行資料之權力，且上訴人之往來銀行帳號均在財稅資料中
    心掌控之中，根本無需上訴人之協力即可取得充分之資料，
    故被上訴人未盡其調查之能事，其處罰依據已失於臆測率斷
    而違法，應予撤銷。（二）本案屬進行調查中，未提示帳簿
    文據，或雖提示而不完全者，應依同業利潤標準核定所得額
    ，方屬正辦，此有本院61年判字第198號判例可稽，而被上
    訴人以臆測之方式任意推計為漏報稅額，原已非正確，復又
    按核定前查獲虛報進貨費用之處理原則論罰，尤屬誤會。蓋
    稽徵機關調查營利事業所得稅，係以發函通知營利事業限期
    提供帳簿憑證等相關資料接受調查之函查日（即發文日）為
    「調查基準日」，早經財政部80年8月16日台財稅第8012535
    98號函明示在案，而本案乃被上訴人例行核定程序進行中所
    見之事項，從而應據以研酌如何核定所得額者，既非另案查
    核，何有核定「前」或核定「後」發現虛列進貨、費用之處
    理原則適用之問題？故重核復查決定顯非正確。（三）被上
    訴人之原核定包含漏稅罰及行為罰二部分，而上訴人經訴願
    決定撤銷原核定而重核時，應僅就漏稅罰部分依行政救濟不
    利益變更禁止之原則，比較重核結果與原核定，從輕而維持
    原核定，而不應仍執原處分之行為罰及漏稅罰之合計數，與
    重核之漏稅罰單項比較，故重核決定未遵照訴願決定意旨而
    重為處分，顯有未洽，原審判決就此未予糾正，亦非合法，
    應予廢棄云云。
六、本院查：(一)按納稅義務人於稽徵機關進行調查或復查時，未
    提示該項帳簿文據，或雖提示而有不完全者，稽徵機關應依
    所得稅法第83條第2項規定時間，命其提示或補正，如經過
    規定時間，而納稅義務人仍不遵照提示或補正者，稽徵機關
    始得依同條第1項後段規定，依查得之資料或同業利潤標準
    ，核定其所得額，本院61年判字第198號判例可供參照。又
    依同業利潤標準核定營業成本者，仍應查明成本之憑證，復
    經財政部賦稅署79年5月1日台稅一發第780703466號函釋甚
    明。經查本件被上訴人依財政部90年10月26日台財訴字第08
    90050159號訴願決定發回意旨重核時，曾函請上訴人就其主
    張系爭二筆「調整分錄」之傳票予以說明及提示憑證，然上
    訴人僅以書面函復調查分錄無需再影印及檢附憑證，及本稅
    業依同業利潤標準核定，故無提示之必要等語，足徵本件上
    訴人並未踐行協力調查義務，故被上訴人乃依職權審查，重
    核結果以上訴人無法提供本件相關帳證，復未能就系爭「調
    整分錄」傳票之調整事項及有無支付之事實提出合理說明及
    證據加以證明，遂認系爭未附有憑證之二筆交易均無支付之
    事實，上訴人於系爭年度有虛增成本、損費匿報之所得額2,
    126萬2,492元之情形，而核定其全年所得應為2,954萬7,623
    元，漏稅額為531萬5,548元，自無不合。上訴人稱被上訴人
    本可依職權調查，無庸上訴人協力提供資料，被上訴人以臆
    測方式予以處罰為違法云云，自無可採。(二)查本件原核定時
    ，被上訴人乃因上訴人未能協力提供完整之帳簿文據，而依
    同業利潤標準而核算上訴人匿報所得額229萬8,040元；另有
    1,896萬4,452元未依規定取得憑證，乃分別依所得稅法第11
    0條第1項規定，就所漏稅額57萬4,435元處以1倍罰鍰57萬4,
    400元，並依稅捐稽徵法第44條規定，就經查明認定未取得
    憑證總額1,896萬4,452元部分，處5%罰鍰94萬8,222元，共
    計處罰鍰152萬2,622元。惟嗣經財政部90年10月26日台財訴
    字第0890050159號訴願決定發回意旨重核時，曾指明「上訴
    人無法提示合法憑證供核雖係屬實，然上訴人與其交易是否
    有支付現金之事實，未見論明，是被上訴人據以認定上訴人
    因未取得合法憑證，即依所得稅法第110條規定處一倍罰鍰
    ，尚嫌速斷，又上訴人如無進貨、支付費用等情事，得否依
    稅捐稽徵法第44條之規定處罰，亦有待研酌」，從而被上訴
    人於重核時，依照上開訴願決定指示，請上訴人協力補正帳
    簿文據未著後，始認定上訴人實際漏稅額為531萬5,548元，
    本應按漏稅額531萬5,548元處1倍之罰鍰為531萬5,500元，
    惟因重核復查決定結果較原核定之所得額及罰鍰為多，遂基
    於行政救濟不利益禁止變更之原則，仍維持原處罰鍰金額15
    2萬2,622元。可知重核復查決定顯認原核定上訴人未取得合
    法憑證部分為無進貨事實，維持原核定以上訴人未取得合
    法憑證而依稅捐稽徵法第44條規定予以裁處行為罰，駁回上
    訴人該部分之復查申請，自有未洽。而原核定對上訴人所為
    裁罰基礎乃在於上訴人違反所得稅法第110條第1項及稅捐稽
    徵法第44條，惟重核其處罰基礎則僅屬上訴人違反所得稅法
    第110條第1項，因而於適用行政救濟不利益禁止變更原則時
    ，其比較之基礎，則應僅得就上訴人違反所得稅法部分為衡
    酌，亦即被上訴人重核時就原核定時上訴人違反所得稅法第
    110條第1項所處574,400元範圍，基於上開原則，仍依原核
    定予以處罰，自屬無誤，訴願決定予以維持，自屬妥適，原
    審判決就此部分駁回上訴人之訴，核無違誤，上訴人仍執前
    詞，指摘原判決，自為無理由應予以駁回。至原核定對上訴
    人以違反稅捐稽徵法第44條所處948,222元行為罰部分，因
    重核認無進貨事實，因不在本件不利益禁止變更原則適用範
    圍內，從而被上訴人重核決定仍予維持原核定對上訴人就此
    部分予以裁罰，自有未合，訴願決定及原審判決均未予糾正
    ，容有未洽，上訴人執此爭執，為有理由，應將原判決此部
    分廢棄，並撤銷訴願決定及原處分 (復查決定)。
據上論結，本件上訴為一部有理由，一部無理由，依行政訴訟法
第255條第1項、第256條第1項、第259條第1款、第98條第3項前
段、第104條，民事訴訟法第79條，判決如主文。
中    華    民    國    95    年    5     月    18    日
                  第五庭審判長法  官  蔡  進  田
                              法  官  黃  合  文
                              法  官  吳  明  鴻
                              法  官  林  茂  權
                              法  官  鄭  小  康
以  上  正  本  證  明  與  原  本  無  異
中    華    民    國    95    年    5     月    18    日
                              書記官  郭  育  玎


司法院資訊處製作；財團法人民間司法改革基金會備份。
